【裁判字號】    95,上訴,248
【裁判日期】    950227
【裁判案由】    殺人
【裁判全文】
臺灣高等法院刑事判決                 95年度上訴字第248號
上  訴  人  臺灣士林地方法院檢察署檢察官
被      告  甲○○
                    （現羈押於台灣台北看守所）
指定辯護人  本院公設辯護人   周君穎
上列上訴人因被告殺人案件，不服臺灣士林地方法院94年度重訴
字第19號，中華民國94年12月21日第一審判決（起訴案號：臺灣
士林地方法院檢察署94年度偵字第9076號），提起上訴，本院判
決如下：
    主  文
原判決撤銷。
甲○○殺人，處有期徒刑拾肆年，褫奪公權陸年。扣案之水果刀
壹把，沒收。
    事  實
一、甲○○於民國94年間居住在臺北縣汐止市○○○ 街附近已廢
    棄之社區巡守隊鐵皮屋內。朱坤萬則在該址附近擺設豬肉攤
    ，通常在清晨即需準備生意。94年8月31日清晨5時許，甲○
    ○酒後（未至精神耗弱程度）返回巡守隊鐵皮屋睡覺時，因
    認朱坤萬在屋前與陳漢朝聊天影響睡眠，而與朱坤萬爆發口
    角，進而發生肢體衝突。經陳漢朝將二人勸架拉開，朱坤萬
    即返回其豬肉攤，取出磨刀棒一支，欲折返上址與甲○○理
    論，亦遭陳漢朝再度勸阻，朱坤萬遂在附近叫罵後離去，惟
    此行為卻令甲○○增加不滿情緒，遂於隊鐵皮屋內取出其所
    有之單刃水果刀一把（有把柄，刀刃長約14至15公分），從
    臺北縣汐止市○○○街7巷及23巷繞道至朱坤萬經營之豬肉攤
    ，並於途中再隨手撿拾石頭一塊，欲找朱坤萬發洩不滿情緒
    。朱坤萬在豬肉攤前，因發覺甲○○前來，亦再持前述磨刀
    棒衝向甲○○。甲○○見狀乃將手中石頭丟棄，隨即與朱坤
    萬發生打鬥。詎甲○○在互毆打鬥中，因前額遭到朱坤萬攻
    擊，竟萌生殺人之犯意，並口出：你當作我不敢殺你嗎？等
    話語；同時將手中水果刀，由右手虎口朝前正握，改為同手
    虎口朝後反握，隨後朝朱坤萬之眼部刺殺一刀，造成朱坤萬
    受有右前額深及眼眶內肌肉撕裂傷之傷害。朱坤萬受傷後，
    甲○○猶未罷手，繼續與朱坤萬纏鬥，並又伺機往朱坤萬胸
    部刺殺一刀，致朱坤萬左心室後壁遭穿刺、左上肺葉遭劃穿
    ，受有左心室破裂、心包膜填塞及左側血胸併氣胸等傷害。
    朱坤萬隨即不支倒在臺北縣汐止市○○○街18號前。此情為
    旁觀之鄧謙倉所見，乃報警並將朱坤萬送內湖三軍總醫院醫
    治，經手術搶救，朱坤萬仍因前揭左胸創傷引發之心因性休
    克、低容積性休克而死亡。甲○○於行兇後，乘隙逃離現場
    。嗣經警循線於同日16時10分在基隆市○○街13巷 9號小吃
    店，發覺甲○○身著沾有血跡之灰色上衣及黑色短褲而加以
    逮捕，並在巡守隊隊址走廊處，起獲並扣得前開水果刀一把
    。
二、案經臺北縣政府警察局汐止分局報告臺灣士林地方法院檢察
    署檢察官偵查起訴。
    理  由
本院查：
一、前揭事實業據被告甲○○於原審準備程序及審理（見原審卷
    第32頁、第62頁）及本院審理時時坦白認罪。並經證人陳漢
    朝於警詢時證稱（屬被告以外之人於審判外之陳述，但被告
    及辯護人均不爭執證據能力，審酌該言詞陳述作成時之情況
    ，認為採為證據並無不當，依刑事訴訟法第159條之5第 1項
    規定，得為證據）：伊於汐止市○○ ○街16號前擺水果攤，
    後面舊巡守隊鐵皮屋走廊住一位遊民甲○○，94年8月31 日
    上午 5時左右甲○○喝酒後回來準備要睡覺，當時在伊水果
    攤斜對面賣豬肉之朱坤萬來，與伊在水果攤聊天，後來因為
    聊天的聲音很大，甲○○就質問朱坤萬是不是瞧不起他，二
    人於是發生爭吵，伊勸朱坤萬不要與甲○○爭吵，並把他拉
    開後，朱坤萬就回去豬肉攤拿了一把化鋼（磨刀用）出來對
    甲○○叫囂。後來甲○○拿水果刀走去豬肉攤與朱坤萬互打
    ，甲○○拿刀向朱坤萬說：你以為我不敢給你死，便向朱坤
    萬臉部由上往下猛刺一刀，伊見朱坤萬流血，立即回去打電
    話報警，等到再回到現場時，就看到朱坤萬趴臥在民族 6街
    18號，全身流很多血等語（見94年度偵字第9076號卷第12-1
    5 頁）；證人陳漢朝並於偵訊中具結證稱（屬被告以外之人
    於偵查向檢察官所為之陳述，且無顯然不可信之情況，依刑
    事訴訟法第159條之1第 2項規定，得為證據）：甲○○是住
    在案發地點附近空地的遊民，該空地原來是巡守隊的用地，
    94年8月31 日上午 5時左右，朱坤萬到伊的水果攤聊天，看
    到甲○○回來，後來伊又回家一趟，再返回水果攤時看到朱
    坤萬與甲○○在巡守隊址內聊天，朱坤萬看伊在擺水果，又
    回來與伊聊天，因為聊天的聲音很大，甲○○就來跟朱坤萬
    說：你是看不起我嗎？雙方於是徒手拉扯，伊因擔心甲○○
    會拿刀出來，就硬拉朱坤萬離開，並且跟他講了很久，之後
    伊就去找鄧謙倉聊天，沒想到朱坤萬又回豬肉攤拿磨刀棒衝
    向巡守隊要找甲○○理論，伊看到就去勸阻他，朱坤萬就在
    現場大聲叫罵。另外，伊看到甲○○從民族 6街23巷巷口轉
    出來時，朱坤萬也同時發現並朝甲○○衝過去，雙方一個拿
    水果刀，一個拿磨刀棒打起來，打鬥中甲○○有向死者說：
    你是當作我不敢殺你嗎？…之後看到甲○○握刀的方向已經
    由正握改成反握，並向朱坤萬頭部刺過去等語明確（見94年
    度相字第 602號卷第12至17頁、偵查卷第57、59頁）。並經
    證人鄧謙倉於警詢時證稱（屬被告以外之人於審判外之陳述
    ，但被告及辯護人均不爭執證據能力，審酌該言詞陳述作成
    時之情況，認為採為證據並無不當，依刑事訴訟法第159 條
    之5第 1項規定，得為證據）：伊在汐止市○○○街14號前賣
    魚，94年8月31日上午5時30分左右，伊看到朱坤萬和一個男
    子在吵架，之後 2人拉扯至廂型車後方…沒多久看見朱坤萬
    從廂型車後方走出來，且胸前有流血（見偵查卷第16至17頁
    ），另於偵訊中具結證稱（屬被告以外之人於偵查向檢察官
    所為之陳述，且無顯然不可信之情況，依刑事訴訟法第 159
    條之1第2項規定，得為證據）：當時伊聽到朱坤萬與人發生
    口角，陳漢朝在場勸架並把朱坤萬拉開，後來朱坤萬又從他
    的豬肉攤走出來，前後陳漢朝曾經把朱坤萬拉開 2遍，直到
    第3遍，朱坤萬在民族6街與民族 6街23巷的交岔口與從23巷
    走出來的被告再度發生衝突，伊看到被告正握著刀，之後他
    們一邊打，一邊靠往停放在民族 6街對向車道的交岔路口之
    廂型車後，之後就沒有看到被告行蹤，但朱坤萬從車尾走出
    來，用手摸著頭，而且左胸在流血等語屬實（見相驗卷第17
    至19頁）。並有汐止分局偵辦朱坤萬死亡案現場圖 2張（見
    相驗卷第9頁、偵查卷第23頁）、兇器照片2幀（見偵查卷第
    24 頁）、被告穿著照片4幀（見偵查卷第25、27頁）、被告
    受傷照片2 幀（見偵卷第28頁）可稽。且另有扣案沾有血跡
    之衣褲各一件及水果刀 1把（有把柄，刀刃長約14至15公分
    ，照片見偵查卷第24頁）可資佐證。
二、被害人朱坤萬於遭被告先後刺殺 2刀，分別受有(1)右前額深
    及眼眶內肌肉撕裂傷、(2)左心室後壁遭穿刺、左上肺葉遭劃
    穿，致左心室破裂、心包膜填塞及左側血胸併氣胸等傷害，
    經送醫手術治療後，因左胸創傷引發之心因性休克、低容積
    性休克而死亡等情，則有國防大學國防醫學院三軍總醫院94
    年9月26日集運字第0940018395號函及朱坤萬94年8月31日病
    歷資料（見相驗卷第45-137頁）、臺灣士林地方法院檢察署
    相驗屍體證明書（見相驗卷第 180頁）、相驗筆錄、解剖筆
    錄、驗斷書（見相驗卷第11頁、第26頁、第29─36頁）、相
    驗及解剖照片（見相驗卷第139至145、147至160頁）、法務
    部法醫研究所94年10月14日法醫理字第0940004229號函及法
    務部法醫研究所（94）醫鑑字第1784號鑑定書（相驗卷第16
    9、170至179 頁）在卷可考。事證明確，被告自白核與事實
    相符，其殺人犯行堪予認定。
三、至被告甲○○雖辯稱：伊當時喝醉了云云。惟查被告雖係在
    酒後為前揭殺人之行為，但被告於警詢、偵訊、原審及本院
    訊問時對於其與朱坤萬因何原因發生衝突，發生衝突之過程
    、事後如何逃逸之經過，不論關於部分細節或事發梗概，均
    能清楚交代說明，足認其行為時之知覺理會能力，尚未達較
    一般人顯然減退之程度，所辯醉酒，顯然不足採信。
四、殺人與傷害致死罪之區別，本視加害人有無殺意為斷，被害
    人所受之傷害程度，固不能據為認定有無殺意之唯一標準，
    但加害人之下手情形如何？於審究犯意方面，仍不失為重要
    參考資料，被告甲○○既不滿被害人挑釁，持水果刀（有把
    柄，刀刃長約14至15公分）追躡至被害人攤位叫陣，伺機往
    被害人朱坤萬眼部刺殺一刀，造成朱坤萬受有右前額深及眼
    眶內肌肉撕裂傷；繼而又往被害人朱坤萬胸部刺殺一刀，致
    朱坤萬左心室後壁遭穿刺、左上肺葉遭劃穿，受有左心室破
    裂、心包膜填塞及左側血胸併氣胸等傷害，並造成大量失血
    ，被告顯然有置被害人於死之故意甚明。被告甲○○以水果
    刀殺被害人，被害人並已經死亡，被告所為係犯刑法第 271
    條第1項之殺人罪。
五、原審據以論罪科刑，固非無見。惟查被告甲○○殺害被害人
    ，造成被害人之配偶成寡，三名兒子失怙，家庭生活頓時陷
    入困境，被告民事部分迄未賠償分文，原判決主刑僅判處被
    告有期徒刑12年。檢察官循告訴人之請求上訴意旨以原審量
    刑過輕指摘原判決不當，為有理由。原判決既有可議，即無
    可維持，應由本院將原判決撤銷改判。爰審酌被告甲○○半
    百之人，淪為遊民，居住於巡守隊鐵皮屋內，與附近擺設豬
    肉攤之朱坤萬互為街坊，本應和睦相處，卻因酒後個性莽撞
    衝動，細故即與被害人發生衝突；適巧被害人朱坤萬亦屬衝
    動，兩度主動持磨刀棒挑釁；致使兩人衝突昇高，終至無法
    收拾之地步，被告萌意殺人，用水果刀先刺眼睛，進而刺殺
    胸部，該胸部一刀深及心、肺，用力甚猛，終奪走朱坤萬寶
    貴生命，參酌被告曾經因竊盜案件經臺灣台北地方法院於73
    年6月12日判處有期徒刑1年 6月，確定並於74年間執行完畢
    之素行，併其智識程度，犯罪後坦承犯行，惟尚未賠償被害
    人家屬，亦未達成民事上和解，並參酌告訴人即被害人配偶
    乙○○於本院審理中請求判處被告甲○○有期徒刑15年，而
    檢察官在本院審理中求刑14年，本院綜合斟酌一切情狀，量
    處被告如主文第二項所示之刑。再被告甲○○犯殺人罪，依
    其犯罪之性質及情節，本院認有宣告褫奪公權之必要，為此
    並依刑法第37條第2項之規定，宣告褫奪公權6年。再扣案之
    水果刀一把，為被告所有供
    本件犯罪所用之物，爰依刑法第38條第1項第2款，宣告沒收
    。
據上論斷，應依刑事訴訟法第369條第1項前段、第364條、第299
條第1項前段，刑法第271條第1項、第37條第2項、第38條第 1項
第2款，判決如主文。
本案經檢察官林秀濤到庭執行職務。
中    華    民    國    95    年    2     月    27    日
                  刑事第六庭    審判長法  官  陳  祐  治
                                      法  官  蔡  聰  明
                                      法  官  王  炳  梁
以上正本證明與原本無異。
如不服本判決，應於收受送達後十日內向本院提出上訴書狀，其
未敘述上訴之理由者並得於提起上訴後十日內向本院補提理由書
（均須按他造當事人之人數附繕本）。
                                      書記官  潘  大  鵬
中    華    民    國    95    年    3     月    2     日
附錄：本案論罪科刑法條全文
刑法第271條第1項：
殺人者，處死刑、無期徒刑或10年以上有期徒刑。


司法院資訊處製作；財團法人民間司法改革基金會備份。
